最高法院民事判決　　　　　　　九十四年度台上字第六五二號
　　上　訴　人　達生機械廠股份有限公司
　　　　　　　　　　　　　　　.
　　法定代理人　尹衍棟
　　訴訟代理人　陳長文律師
　　　　　　　　蔡東賢律師
　　被上訴人　中華商業銀行股份有限公司
　　　　　　　　　　　　　　　.
　　法定代理人　王又曾
　　訴訟代理人　柴啟宸律師
　　　　　　　　楊嘉馹律師
上列當事人間請求確認債權不存在等事件，上訴人對於中華民國
九十一年十二月三日台灣高等法院第二審更審判決（九十一年度
重上更(一)字第四九號），提起上訴，本院判決如下：
    主  文
原判決廢棄，發回台灣高等法院。
    理  由
本件上訴人主張：伊以訴外人尹復生及尹衍棟為連帶保證人，於
民國八十三年間與被上訴人簽訂借款約定書，約定伊得於新台幣
（下同）三千萬元之額度內向被上訴人貸借款項，嗣伊增加訴外
人尹衍柱為連帶保證人，並由尹衍柱提供其所有坐落台北市○○
區○○段一小段二九地號及三０地號土地應有部分各一萬分之七
六八暨其上門牌為台北市中正區○○○路○段一二八巷一九號六
樓建物與增建部分（下稱系爭不動產），設定本金最高限額二千
四百萬元抵押權（下稱系爭抵押權）予被上訴人，再於八十四年
四月十七日與被上訴人簽訂額度五千萬元之放款借據，惟尹衍柱
於同年五、六月間將系爭不動產出賣並移轉所有權登記予伊，故
於八十五年更換兩造間借貸契約時，即不再列尹衍柱為連帶保證
人。詎被上訴人於八十八年七、八月間竟以尹衍柱共積欠二千五
百萬元本息之三筆債務，聲請法院裁定准予拍賣系爭不動產，至
此伊始悉兩造就系爭抵押權之設定目的及擔保之債權範圍，顯未
合致，且系爭抵押權設定契約書之附件「其他約定事項」，係屬
定型化契約，其中有關「擔保債務人過去、現在及將來對抵押權
人所負之債務」之約定，將尹衍柱個人之債務列入擔保範圍內，
亦顯失公平，應屬無效。縱認上開約定為有效，系爭抵押權所擔
保之尹衍柱債務，亦應解為其就伊積欠被上訴人債務所負之保證
債務，而不包括尹衍柱個人之債務在內，且被上訴人施用詐術使
伊陷於錯誤，而將尹衍柱個人之債務列入系爭抵押權擔保之範圍
，伊及尹衍柱亦已分別撤銷該抵押權設定行為。兩造間並無債權
債務關係存在，尹衍柱對被上訴人自無保證債務之可言，且兩造
間之借貸契約亦於八十八年六月一日屆期而消滅，伊自得訴請塗
銷系爭抵押權登記等情，爰求為確認被上訴人對伊無二千四百萬
元之抵押債權存在（確認系爭抵押權無應擔保之抵押債權存在，
亦即尹衍柱對被上訴人所負二千五百萬元本息債務，非該抵押權
擔保之範圍），及命被上訴人塗銷系爭抵押權登記之判決。又被
上訴人原無擔保尹衍柱個人債務之抵押權，自不得以尹衍柱個人
之債務聲請拍賣及承受系爭不動產，縱認被上訴人可取得該抵押
權，因係侵權行為而取得，伊亦得拒絕履行，惟被上訴人竟以尹
衍柱個人之債務聲請拍賣及承受系爭不動產，並移轉所有權在其
名下，自應回復原狀，爰追加請求被上訴人塗銷系爭不動產所有
權移轉登記。
被上訴人則以：系爭抵押權設定契約書之附件「其他約定事項」
第一條，已約定系爭抵押權所擔保之範圍，包括債務人過去、現
在及將來對伊所負之各項借款、票據、保證等及其他一切債務之
清償，且該抵押權設定契約書之債務人欄，亦記載上訴人及訴外
人尹衍柱均為連帶債務人，並經各契約當事人簽章，則雙方就系
爭抵押權設定契約即無意思表示不一致情形。又系爭抵押權設定
契約書之附件「其他約定事項」，將尹衍柱個人之債務列入該抵
押權擔保之範圍，並未顯失公平，且無詐欺情事。縱認上開約定
涉有詐欺情事，撤銷權亦因除斥期間經過而消滅。故尹衍柱積欠
伊之三筆債務應在系爭抵押權擔保之範圍，伊自得執以聲請拍賣
並承受系爭不動產。再者，上訴人因尹衍柱個人之債務是否在系
爭抵押權擔保之範圍所受之危險，並不能以本件確認判決除去，
其提起確認之訴無即受確認判決之法律上利益等語，資為抗辯。
原審維持第一審所為上訴人敗訴判決，駁回其上訴及追加之訴，
係以：上訴人主張系爭抵押權設定及兩造更換借貸契約暨被上訴
人聲請拍賣、承受上訴人所有系爭不動產與移轉所有權在被上訴
人名下之事實，有借款約定書、借款收據、土地及建物登記謄本
、拍賣抵押物裁定等件為證，並為被上訴人所不爭執，固堪信為
真實。然查系爭抵押權人為被上訴人，債務人則為上訴人及訴外
人尹衍柱，為該抵押權設定契約書所明定，並經登記在案，且依
抵押權設定契約書之附件「其他約定事項」第一條約定，系爭抵
押權係在所定本金最高限額內，擔保債務人過去、現在及將來對
抵押權人所負之各項借款、票據、保證等及其他一切債務之清償
，足見當事人就系爭抵押權所擔保之範圍，包括尹衍柱對被上訴
人之債務在內，意思表示應已一致，且訂有書面契約，並經地政
機關登記在案。雖證人即代理上訴人及尹衍柱簽訂系爭抵押權設
定契約書之史麗珠證稱：當初講明僅擔保上訴人之債務，並不包
括尹衍柱之債務在內等語，但為被上訴人所否認，且上訴人亦未
能舉證證明該證言為真實，自難據為上訴人有利之認定，況兩造
間就系爭抵押權之設定目的及擔保之債權範圍如未合致，身為上
訴人及尹衍柱之代理人史麗珠亦無於該抵押權設定契約書上蓋章
並交由被上訴人持以辦理登記之理，且上訴人及尹衍柱自系爭抵
押權設定登記後，直至被上訴人聲請拍賣系爭不動產，其間四年
均未主張有意思表示不一致或史麗珠無權代理之情事。至被上訴
人於蓋用公印申請單及授信查核表上所簽，則係對上訴人增貸問
題而為，與尹衍柱個人之債務無關，以及上訴人未在系爭不動產
買賣價金中扣抵尹衍柱個人之債務，係屬上訴人與尹衍柱事後買
賣該不動產之約定，均不足作為上訴人有利之認定依據。故而上
訴人以當事人意思表示不一致及史麗珠無權代理，主張系爭抵押
權設定契約不生效力，不足採取。又系爭抵押權設定契約書記載
「義務人即連帶債務人尹衍柱」、「債務範圍：債務全部」及附
件「其他約定事項」第一條所載內容，雖為被上訴人事先所印就
，但各該約定，均經契約當事人簽章，且被上訴人於設定抵押權
後，即提高貸款額度五千萬元與上訴人，就給付與對價而言，亦
未失平衡。況上訴人及尹衍柱並非第一次與被上訴人有貸款合約
，對銀行實務及程序均知之甚詳，簽約當時亦已詳細審核並蓋章
，發生爭執之條文更列於顯著之第一條，且上訴人事後受讓系爭
不動產尤非被上訴人所能預見，自無加重他方當事人之責任或於
他方當事人有重大不利益，上訴人依民法第二百四十七條之一規
定，主張系爭抵押權設定契約前揭約定為無效，亦不可採。再抵
押權設定契約，乃以抵押物擔保抵押債務人對於抵押債權人所負
債務之清償，並非消費者保護法之消費法律關係，自不得以被上
訴人未給與審閱期間，而謂系爭抵押權設定契約無效。次查史麗
珠既證稱其已核對確認系爭抵押權設定金額及不動產所在位置等
各項記載，即非無機會審閱契約之內容，而上訴人又未能提出被
上訴人施用詐術使其及尹衍柱陷於錯誤之證據，以供審認，自難
僅憑史麗珠所證未詳究系爭抵押權設定契約書上之其他記載一節
，即認被上訴人或其委任之代書有何詐欺之行為。即令被上訴人
有詐欺之情事，上訴人及尹衍柱於訂約或設定登記後，或最遲於
八十五年七月二日上訴人發函要求被上訴人變更他項權利義務人
時，即可知悉，渠等至八十八年八月十三日始撤銷意思表示，亦
已逾一年之除斥期間。是上訴人主張其與尹衍柱設定系爭抵押權
係被詐欺所為，已經渠等撤銷云云，並不足採。復查公司購買原
已設定抵押權之不動產，依民法第八百六十七條之規定，該抵押
權不受影響，此與公司承受他人之保證契約而為保證人，並不相
同，上訴人購得系爭不動產後，系爭抵押權擔保尹衍柱個人之債
務部分，自無公司法第十六條規定之適用。末查系爭抵押權設定
契約既無上訴人所指之不成立、無效或已經撤銷之情事，被上訴
人聲請拍賣及承受系爭不動產，並移轉所有權在其名下，即屬其
權利之正當行使，要無違反誠信原則及構成侵權行為之可言。綜
上所述，系爭抵押權所擔保之債權，應包括被上訴人對尹衍柱個
人之債權在內，而被上訴人對尹衍柱有二千五百萬元本息之債權
存在，又為上訴人所不爭執，則上訴人請求確認被上訴人對上訴
人並無二千四百萬元之抵押債權存在，亦即確認尹衍柱對被上訴
人所負二千五百萬元本息之債務，非系爭抵押權擔保之範圍，以
及塗銷該抵押權登記，並追加請求塗銷系爭不動產所有權移轉在
被上訴人名下之登記，自屬無據，不應准許等詞，為其判斷之基
礎。
按依照當事人一方預定用於同類契約之條款而訂定之契約，為加
重他方當事人之責任或其他於他方當事人有重大不利益之約定，
按其情形顯失公平者，該部分約定無效。又修正之民法第二百四
十七條之一之規定，於民法債編修正施行前訂定之契約，亦適用
之。修正後民法第二百四十七條之一第二款、第四款及民法債編
施行法第十七條，分別定有明文。查被上訴人核准上訴人以系爭
不動產為擔保品之增貸案，並無隻字片語提及訴外人尹衍柱個人
之債務及擔保（見原審更字卷二一七頁之授信審核表），而系爭
借款約定書及借款收據所載之借用人僅為上訴人，尹衍則為連帶
保證人，並非連帶借用人，且依據被上訴人之蓋用公印申請單（
存放卷外），承辦人所以擬蓋用被上訴人公司大印於系爭抵押權
設定契約書上，亦係因上訴人欲向被上訴人借貸二千萬元，而提
供系爭不動產設定本金最高限額二千四百萬元抵押權作為擔保，
由是以觀，系爭抵押權之設定似僅旨在擔保上訴人向被上訴人所
貸款項之清償。果係如此，則該抵押權設定契約書之附件「其他
約定事項」第一條，約定抵押權擔保尹衍柱過去、現在及將來對
被上訴人所負之債務，將尹衍柱個人之債務亦列入擔保之範圍，
是否未加重尹衍柱之責任或對其無重大不利益，非無疑義，加上
原審認定系爭抵押權設定契約書之附件「其他約定事項」第一條
約定，係被上訴人事先所印就，則上訴人主張該條關於尹衍柱個
人之債務在系爭抵押權擔保範圍內之約定部分，依民法第二百四
十七條之一之規定，應為無效一節，即有再推求之餘地。乃原審
就此未詳予審認澄清，而以前揭理由，為上訴人不利之判斷，自
屬可議。上訴論旨，指摘原判決不當，求予廢棄，非無理由。
據上論結，本件上訴為有理由。依民事訴訟法第四百七十七條第
一項、第四百七十八條第二項，判決如主文。
中　　華　　民　　國　九十四　年　　四　　月   十四　 日
                      最高法院民事第七庭
                          審判長法官  許　朝　雄
                                法官  謝　正　勝
                                法官  劉　福　來
                                法官  鄭　玉　山
                                法官  吳　麗　女
      本件正本證明與原本無異
                                      書  記  官
中　　華　　民　　國　九十四　年　　四　　月　二十七　日
                                                      Ｅ
